【裁判字號】    92,上更(一),44
【裁判日期】    920325
【裁判案由】    過失致死等
【裁判全文】
臺灣高等法院刑事判決                            九十二年度上更(一)字第四四號
    上  訴  人  臺灣板橋地方法院檢察署檢察官
    被      告  丙○○
    選任辯護人  石宜琳  律師
                杜英達  律師
                吳文正  律師
右上訴人因被告過失致死等案件，不服臺灣板橋地方法院八十八年度訴字第一七○八
號，中華民國八十九年三月三日第一審判決（起訴案號：臺灣板橋地方法院檢察署八
十八年度偵字第二○七三三號），提起上訴，本院判決後，經最高法院第一次發回更
為審理，本院判決如左：
    主      文
上訴駁回。
    理      由
一、公訴意旨略以：被告丙○○係三峽瀝青股份有限公司（以下簡稱三峽瀝青公司，
    業經判處罰金新臺幣十萬元，因屬不得上訴於第三審法院案件而確定）之負責人
    ，為從事業務之人，白忠平則為三峽瀝青公司聘僱之勞工。被告明知雇主應防止
    搬運、堆積等作業中引起之危害，及應注意柏油渣堆置場斜坡應設置標誌竿或防
    禦物，坡度須適當，不得有使行駛車輛機械下滑可能之斜坡，嗣於民國八十八年
    六月二十四日晚上十時四十五分許，在三峽瀝青公司位於臺北縣三峽鎮○○路○
    段一六九巷六號工廠後方之柏油渣堆置場，白忠平經公司夜班調度員甲○○指示
    至上開柏油渣堆置場從事駕駛鏟土車以剷平柏油渣之工作，而當時並無不能注意
    之情形，被告竟疏未注意上開柏油渣堆置場斜坡坡度並未適當，且未對該危險斜
    坡設置標誌竿或防禦物，亦未防止搬運、堆積等作業中引起之危害，適白忠平將
    鏟土車開上該公司工作區南側之上開柏油渣斜坡，因車輛太靠近南側斜坡路邊，
    又因斜坡坡度未適當，且無標誌竿及防禦物，致鏟土車駕駛座前後輪滑下路旁坡
    面，而翻覆在坡底之竹林內，鏟土機頂棚遭車體擠壓變形，白忠平躲避不及，而
    遭夾於頂棚與駕駛座間，致全身多處外傷、顱骨骨折、顱內出血死亡。因認被告
    涉有勞工安全維生法第三十一條第一項及刑法第二百七十六條第二項業務過失致
    死罪嫌。
二、按「上訴期間為十日，自送達判決後起算。」，刑事訴訟法第三百四十九條定有
    明文，其所謂「自送達判決後起算」，係指其判決書正本業經合法送達者而言。
    而同法第五十八條雖規定「對於檢察官之送達，應向承辦檢察官為之；承辦檢察
    官不在辦公處所時，向首席檢察官（即檢察長）為之。」，則執行送達之人對檢
    察官送達判決，如僅將判決書正本送至檢察官之辦公處所，而未交付於承辦檢察
    官或檢察長親自收領，其送達並非合法，祇能以承辦檢察官或檢察長實際收受時
    為起算上訴期間之標準。另送達證書為執行送達之司法警察所製作，旨在向命送
    達之機關陳明其送達之事實及時間，為命送達機關認定送達時間及效力之憑據，
    須以記載已足以明確認定受送達人收受文書之時間，始得憑為認定送達究係何發
    生效力之所據。經查，本件原審判決對檢察官送達情形，依卷附送達證書及臺灣
    板橋地方法院送達檢察官裁判書類登記簿（原審卷第一○一頁及本院卷第二十頁
    ），係由送達人乙○○於民國八十九年三月二十一日為送達，而臺灣板橋地方法
    院檢察署檢察官陳明珠於送達證書上所蓋戳章日期則為八十九年四月十一日收受
    原審判決；然依證人即送達人乙○○於本院到庭證稱「當天有無碰到檢察官，我
    已不記得了。」、「判決書是連同登記簿一起送過去。」、「送達時，我是按每
    個檢察官將本子（即送達檢察官裁判書類登記簿）放在他們桌子上，不管檢察官
    在不在位子上。所以我每天都會至他們辦公室茶几上巡視他們判決是否已收受。
    」（本院卷第十七、十八頁），是本件既未能證明乙○○對檢察官送達原審判決
    時，已會晤應受送達之檢察官並交付送達之判決書正本，或於檢察官不在辦公處
    所時依法向檢察長為送達，僅將之放置於承辦檢察官辦公室，自不發生合法送達
    之效力，仍應以檢察官實際收受時間為準，本件檢察官於八十九年四月十一日收
    受原審判決正本，於八十九年四月十四日提起上訴（見本院前審卷第七頁），仍
    未逾上訴期間，其上訴尚屬合法，合先敘明。
三、訊據被告丙○○，固坦承為三峽瀝青公司負責人，該公司所聘僱之勞工白忠平於
    右揭時間，因所駕駛之鏟土機自柏油渣堆置場斜坡翻落致顱內出血死亡等事實，
    惟堅決否認涉有任何公訴人所指之犯罪行為。辯稱：勞工白忠平係於案發前四天
    之新進人員，公司為安全考量，將其工作期間安排在日間，但其自行與夜班員工
    調班，渠並不知情，且白忠平之工作範圍，係在地面駕駛鏟土車，將柏油渣堆置
    場內之柏油渣予以集中、推高，鏟土車並不須駛上柏油渣堆斜坡或頂端，其擅自
    將鏟土車開上柏油渣堆所形成之斜坡致鏟土車翻覆，應與渠無關，又柏油渣堆置
    場內之柏油渣堆，其堆積之大小、高度，視柏油渣之多寡而定，是一個臨時性的
    工作場所，並非工廠內供車輛機械行駛通行之「自設道路」，無從為一定之標誌
    竿、防禦物之設置，且同業間亦無人為此設置，渠並無過失等語。
四、公訴人認被告丙○○涉有右揭犯罪行為，無非係以公訴事實，業據被告於偵查中
    坦承不諱，並有現場照片及行政院勞工委員會北區勞動檢查所八十八年八月六日
    八十八北檢製字第二九八七二一號函在卷可憑，而白忠平意外死亡之結果，復有
    勘驗筆錄、驗斷書及相驗屍體證明書在卷可稽，又被告為三峽瀝青公司負責人，
    應注意勞工安全衛生法第五條第一項第四款、第二項、勞工安全衛生設施規則第
    一百十八條之規定，又無不能注意之情事，竟疏未注意，致被害人於從事搬運柏
    油渣之作業中發生意外死亡，其有過失甚明，且該過失行為，與被害人之死亡結
    果間，有相當因果關係為論據。惟按犯罪事實之認定，應憑證據，如未能發現相
    當證據，或證據不足以證明，自不能以推測或擬制之方法，以為裁判基礎；又認
    定不利於被告之事實，須依積極證據，苟積極證據不足為不利於被告事實之認定
    時，即應為有利於被告之認定，更不必有何有利之證據，最高法院四十年臺上字
    第八六號、三十年上字第八一六號判例分別著有明文。經查：
    (一)按勞工安全衛生法第五條第一項第四款規定：雇主對防止採石、採掘、裝卸、
      搬運、堆積及採伐等作業中引起之危害，應有符合標準之必要安全衛生設備。
      又勞工安全衛生設施規則第一百十八條第二款、第四款規定：雇主對勞工工作
      場所之自設道路，應依下列規定辦理：二危險區應設有標誌竿或防禦物。四坡
      度須適當，不得有使擬行駛之車輛機械滑下可能之斜坡。而違反上開規定，致
      發生勞工安全衛生法第二十八條第二項第一款之職業災害者，處三年以下有期
      徒刑、拘役或科或併科新臺幣十五萬元以下罰金；法人犯前項之罪者，除處其
      負責人外，對該法人亦科以前項之罰金，勞工安全衛生法第三十一條定有明文
      。然行為非出於故意或過失者，不罰。過失行為之處罰，以有特別規定者為限
      ，刑法第十二條亦定有明文，從而上開勞工安全衛生法第三十一條之規定，自
      應以依工作環境、工作範圍，雇主對相關職業災害之發生明知或可得預見，而
      其仍未依規定為相關安全設施者，始足當之。
    (二)本件事故發生地點為三峽瀝青公司柏油渣堆置場，在堆置場上之柏油渣係先由
      操作人員以鏟土車將堆置於堆置場內之柏油渣予以推高、推平使成丘陵狀，再
      由在柏油渣堆頂端之人員操作怪手，挖掘柏油渣放至適當處所，是成丘陵狀之
      柏油渣堆左側，因怪手經常駛上柏油渣堆頂端作業，而形成一斜坡，可供怪手
      駛上柏油渣堆頂端，有原審至現場履勘之照片十三張附卷可稽（原審卷第三十
      至三六頁）。而白忠平為三峽瀝青公司新進之鏟土車司機，至出事當天僅上班
      四天，其工作之內容即為駕駛鏟土車將柏油渣推高、推平，其工作之地點在平
      面，並無須駕駛鏟土車開上柏油渣堆左側之斜坡等情，業據證人即三峽瀝青公
      司人員林景揚於原審調查中證述綦詳（原審卷第五十至五二頁），又依卷附履
      勘現場照片（原審卷第三十一頁上一張及第三十三頁下一張）所示，柏油渣堆
      頂端之怪手之機械臂長度足以伸長至柏油渣堆底部，而在平面之鏟土車可將柏
      油渣鏟舉至該柏油渣堆高度一半以上，操作鏟土車人員於實施柏油渣堆置作業
      時，無庸將鏟土車開上柏油渣堆，自足徵證人林景揚上揭證述屬實。又卷附之
      行政院勞工委員會北區勞動檢查所八十八年八月六日八十八北檢製字第二九八
      七二一號函送之職業災害檢查報告書內「六災害現場概況」亦載明：堆置場靠
      東側為鏟土車作業場所，由白員（指白忠平）在此將拖車倒下之柏油渣推平，
      以便續到之拖車再倒料。在其「作業場所旁」，有一斜坡可爬上柏油堆置場。
      上開報告「七災害原因分析：(四)」中復記載：依據前述分析及現場人員所述，
      本次災害之可能情形為：鏟土車駕駛白忠平於八十八年六月二十四日二十二時
      四十五分受呼叫指示到工廠後方柏油堆置場，從事鏟土車剷平柏油工作，但在
      此期間，「不知何故」白員將鏟土車開上工作區南側（即左側）之柏油渣斜坡
      等語（相字第六七一號卷第三八、三九頁）。是則白忠平工作範圍既未包括沿
      柏油渣堆駛上上面作業，其逾越一己工作場所自行駕駛鏟土車開上柏油渣堆斜
      坡，途中所面臨之危險既與白忠平所從事職業無直接關連，雇主對之即乏防範
      滑下路旁坡面而翻覆之注意義務，自難以勞工安全衛生法第三十一條之罪責相
      繩。
    (三)又勞工安全衛生法第五條第一項第四款固規定：雇主對防止採石、採掘、裝卸
      、「搬運」、「堆積」及採伐等作業中引起之危害，應有符合標準之必要安全
      衛生設備。勞工安全衛生設施規則第一百十八條第二款、第四款固另規定：雇
      主對勞工工作場所之「自設道路」，危險區應設有標誌竿或防禦物，坡度須適
      當，不得有使「擬」行駛之車輛機械滑下可能之斜坡。惟查：白忠平之工作內
      容，雖屬「搬運」、「堆積」等作業性質，惟其係因自行駕駛鏟土車開上非工
      作地點之柏油渣旁斜坡，致滑下路旁坡面而翻覆之事實，已如前述，是被害人
      之死亡結果，並非肇因於「搬運」、「堆積」等作業所生之危害，兩者間並無
      相當因果關係。又本案發生地點之柏油渣堆斜坡，是因怪手經常開上柏油渣堆
      頂端作業而形成，並非工廠內供車輛機械行駛通行之道路，有前揭原審履勘現
      場照片十三張在卷足佐，尚與上開條文所指之「自設道路」有所未合。且被害
      人所駕駛之鏟土車，工作地點均在平面，毋須駛上柏油渣斜坡，自亦非「擬」
      在該斜坡行駛之機械車輛，則應認被告並不生於該柏油渣堆斜坡設置標誌竿或
      防禦物，且使坡度適於鏟土車行駛之注意義務。是尚難認被告有違反勞工安全
      衛生設施規則第一百十八條第二款、第四款規定之情事，而被告為三峽瀝青公
      司負責人，對於所雇用勞工擅自逾越工作範圍操作剷土機乙節，復非其業務上
      所應注意或能注意，自亦無從推認被告有疏於注意之業務過失行為至明。
    綜右理由，白忠平之死亡結果，並非緣於被告違反勞工安全衛生法與相關之規定
    所致，且本件災害之發生，復非被告所能預見，此外復查無其他積極證據足為被
    告有公訴人所指之犯罪行為之佐證，應認被告犯罪尚屬不能證明。
五、原審法院經審理結果，對被告為無罪之諭知，經核並無不合。公訴人未審究白忠
    平並非於其駕駛剷土機之工作場所發生事故之事實，仍執陳詞，以白忠平之死亡
    與柏油堆未設置標誌竿或防禦物有相當因果關係，暨被告疏於注意雇主義務為由
    ，指摘原審關於被告部分之判決不當而提起上訴，為無理由，應予駁回。
據上論斷，應依刑事訴訟法第三百六十八條，判決如主文。
本案經檢察官張啟彬到庭執行職務
中    華    民    國      九十二      年      三      月     二十五     日
                            臺灣高等法院刑事第十九庭
                                審判長法  官  許  國  宏
                                      法  官  洪  光  燦
                                      法  官  林  勤  純
右正本證明與原本無異。
檢察官如不服本判決應於收受送達後十日內向本院提出上訴書，未附理由時應於提起
上訴後十日內向本院補具上訴理由書（均應按被告人數提出繕本）。
被告不得上訴。
                                      書記官  葉  瑩  庭
中    華    民    國      九十二      年      三      月     二十六     日


司法院資訊處製作；財團法人民間司法改革基金會備份。
